【裁判字號】    90,上更(五),24
【裁判日期】    901120
【裁判案由】    分割共有物
【裁判全文】
臺灣高等法院臺南分院民事判決  九十年度上更(五)字第二四號
      上  訴  人  戊○○○
      訴訟代理人  己○○
      上  訴  人  甲○○○
                  乙○○
      上  訴  人  庚○○○
                  丙○○
      訴訟代理人  癸○○
      上  訴  人  丁○○
                  辛○○
      法定代理人  壬○○
右當事人間請求分割共有物事件，上訴人對於中華民國八十一年二月二十二日臺灣臺
南地方法院八十年度訴字第二八○號第一審判決提起上訴，經最高法院第五次發回更
審，本院判決如左：
    主      文
原判決除確定部分外廢棄。
兩造共有坐落台南縣永康市○○段六四七之一地號面積○‧○四○○公頃、同段六四
七之七地號面積○‧○二九○公頃土地，應依附圖Ａ案所示之方法合併分割：即編號
甲部分、面積○‧○○八八四九公頃分歸上訴人丙○○所有；編號乙部分、面積○‧
○○八八四九公頃分歸上訴人丁○○所有；編號甲１部份、面積○．○○○七六四公
頃，編號乙１部分、面積○‧○○○七六四公頃，及編號庚部分、面積○‧○○二一
○九公頃均分歸上訴人庚○○○所有；編號丙部分、面積○‧○○六四九六公頃分歸
上訴人戊○○○所有；編號丁部分、面積○‧○○三六三七公頃分歸上訴人辛○○所
有；編號戊部分、面積○‧○○六一七一公頃分歸上訴人甲○○○所有；編號己部分
、面積○‧○○六二○三公頃分歸上訴人李恒豐所有；編號酉部分、面積○‧○二一
八八○公頃，及編號丙１部分、面積○‧○○二四七八公頃均分歸被上訴人台南縣永
康市農會所有；編號辛部分、面積○‧○○○八公頃，為道路用地，由兩造按權利範
圍欄內應有部分比例保持共有。
第一、二審及發回前第三審訴訟費用（除確定部分外），由兩造按附圖Ａ案原權利範
圍欄內應有部分比例負擔。
    事      實
甲、上訴人方面：
壹、上訴人甲○○○、李恒豐部分：
一、聲明：求為判決：
（一）原判決廢棄。
（二）兩造共有坐落台南縣永康市○○段六四七之一地號面積○‧○四○○公頃、同
      段地號六四七之七地號面積○‧○二九○公頃，應依附圖Ａ案之方法合併分割
      為：編號甲部分、面積○‧○○八八四九公頃，由上訴人丙○○取得；編號乙
      部分、面積○‧○○八八四九公頃，由上訴人丁○○取得；編號甲１部份、面
      積○、○○○七六四公頃，編號乙１部分、面積○‧○○○七六四公頃，及編
      號庚部分、面積○‧○○二一○九公頃，均由上訴人庚○○○取得；編號丙部
      分、面積○‧○○六四九六公頃，及編號丙１部分、面積○‧○○二四七八公
      頃，均由上訴人戊○○○取得；編號丁部分、面積○‧○○三六三七公頃，由
      上訴人辛○○取得；編號戊部分、面積○‧○○六一七一公頃，由上訴人甲○
      ○○取得；編號己部分、面積○‧○○六二○三公頃，由上訴人李恒豐取得；
      編號酉部分、面積○‧○二一八八○公頃，由被上訴人台南縣永康市農會取得
      ；編號辛部分、面積○‧○○○八公頃由兩造共同取得，按原權利範圍欄內應
      有部分比例保持共有作為道路用地。上訴人戊○○○應給付被上訴人相當土地
      補償金。
二、陳述：除與第一審及本院歷次前審判決記載相同者，茲引用之外，補稱：
（一）上訴人主張附圖Ａ案之分割方法為適當，其理由如左：
  １、此案分割方法，其中甲、乙、丙及丁部分係按取得人丙○○、丁○○、柯李彩
      珠、辛○○各自現有房屋占有之位置分割，可減少渠等房屋遭受拆除之損失，
      且渠等四人在發回前尚表示同意此案之分割方法（僅被上訴人一人不同意），
      應認此案之分割方法符合大多數共有人之利益，即與公平原則不悖。
  ２、又「訴訟繫屬中為訴訟標的之法律關係，雖移轉於第三人，於訴訟無影響」，
      民事訴訟法第二百五十四條第一項定有明文。茲查訟爭六四七之一號土地共有
      人庚○○○雖將其應有部分贈與程玉龍，程玉龍再於八十八年九月二十一日將
      其應有部分以買賣為原因登記與訴外人陳清水。另六四七之七號土地共有人庚
      ○○○亦同將其應有部分贈與程玉龍，程玉龍繼於八十八年六月廿九日將該應
      有部分以買賣為原因登記與丙○○、丁○○各四千二百分之一百十二，然依上
      揭法條規定，對於兩造間關於訴訟標的之法律關係要件，並不因訴訟標的之法
      律關係移轉於第三人而受影響（最高法院四十四年台上字第一０三九號判例參
      照）。申言之，訟爭六四七之一、六四七之七號土地與業經徵收之同段六四七
      之六號土地，均為同一筆土地（即六四七之一號）。嗣因辦理公共設施而逕為
      分割，始成為系爭三筆土地，因此，兩造間就系爭六四七之一號、六四七之七
      號土地，原即本於單一共有意思而共有，自應合併分割之法律關係，並不因原
      共有人庚○○○六四七之一號應有部分及六四七之七號應有部分於起訴後分割
      由第三人陳清水及另共有人丙○○、丁○○取得，致兩筆土地共有人不同而受
      影響。準此，上訴人主張如附圖所示Ａ案之合併分割方法，於法有據。惟為使
      共有人丙○○、丁○○向程玉龍購買之應有部分四千二百分之一百十二面積能
      與渠等二人之原有應有部分合併使用，藉免成為畸零地，以充分發揮經濟效用
      ，爰將如附圖甲１、乙１所示雖仍由庚○○○取得，但各與甲、乙相毗鄰，期
      能合併分割確定後得由丙○○、丁○○合併使用。
  ３、又查，訟爭二筆土地因受地形之限制（因六四七之六號被徵收逕為分割劃分為
      二且不相鄰），因此被上訴人永康市農會就二筆土地應有部分之面積無從集中
      一處使用（如二筆土地個別分割亦同），故除分配取得六四七之一如附圖酉所
      示外，其不足之部分，另自六四七之七土地取得，丙１部分乃唯一之選擇。雖
      丙１部分為畸零地，然「畸零地非與相鄰之唯一土地合併，無法建築使用時，
      該相鄰之土地非經留出合併所必須之土地，不得建築，但留出後所餘之土地成
      為畸零地時應全部合併使用」，台灣省畸零地使用規則第十一條第一項定有明
      文。是以該丙１之畸零地將來仍可與丙所示土地合併使用。若雙方就合併使用
      之方法無法達成協議者，尚可依台灣省畸零地使用規則第十三條規定由縣市政
      府予以調處，合併建築或公開議價互為買賣。又如調處不成立，依同規則第十
      四條規定，鄰地所有人得依建築法第四十五條規定預繳承買價款申請徵收，故
      不影嚮丙１所示土地應有之經濟價值。
  ４、又如附圖分割方法其中辛所示部分現為既成道路之一部，此部分之土地，依民
      法第八百二十三條之規定，係因物之使用目的而不能分割，自應由兩造按應有
      部分比例保持共有。
（三）至於被上訴人發回前所主張之Ｃ案及Ｂ案之分割方法，係由共有人各按六四七
      之一及六四七之七號土地之應有部分分割取得為內容，然此等分割方法將使各
      共有人之取得地分散兩處，使面積更加狹小，實不利於使用，徒使經濟價值相
      對減少（見本案最高法院八十六年台上字第一二二六號第二次發回更審意旨）
      。且又違背訟爭土地原同屬六四七之一號之一筆土地，由兩造單一共有之意思
      而共有，依法應合併分割之規定及兩造於第一審法院即合意土地合併分割（因
      而作成甲、乙、丙、丁等四種分割方法）之協議，從而，被上訴人如於本審仍
      沿用上述Ｃ、Ｂ案之分割方法，顯非可取。
（四）附圖丙１所示土地面積僅二四．七八平方公尺，如分歸台南縣永康市農會取得
      單獨使用，無法達其經濟效用，宜仍歸由上訴人戊○○○取得，期與丙所示土
      地合併使用為適當。至於上訴人戊○○○為此應給付被上訴人之土地補償金，
      茲以丙○○、丁○○、陳清水在訴訟中均以每坪三十二萬元買受庚○○○之應
      有部分所有權，此項交易市價應可作為如附圖丙１所示部分土地若由上訴人戊
      ○○○取得者，戊○○○應如何以現金補償被上訴人台南縣永康市農會之參考
      。
三、證據：除援用第一審及本院歷審所提證據外，補提分割方案一件並聲請地政機關
    實施測量製作複丈成果圖附卷為證。
貳、上訴人丙○○、丁○○部分：
一、聲明：求為判決依八十九年八月十五日之複丈成果圖之Ｃ案分割。
二、陳述：除與第一審及本院歷審判決記載相同者，茲引用外，補稱：系爭二筆土地
    分別分割，對彼等較為有利。
參、上訴人辛○○、戊○○○部分：
一、聲明：求為判決如主文所示。
二、陳述：除與第一審及本院歷審判決記載相同者，茲引用外，補稱：同意甲○○○
    等人所主張之補償方案。
肆、上訴人庚○○○部分：
    上訴人庚○○○未於言詞辯論期日到場，亦未提出書狀為任何聲明或陳述。
乙、被上訴人方面：
一、聲明：求為判決：（一）上訴駁回。（二）兩造共有坐落台南縣永康市○○段六
    四七之一地號面積○‧○四○○公頃、同段地號六四七之七地號面積○‧○二九
    公頃，准如台南縣永康地政事務所八十九年八月三日複丈成果圖之Ｃ方案分割：
    甲、Ｅ分歸被上訴人取得；乙、Ｆ分歸上訴人丁○○取得；丙、Ｇ分歸上訴人丙
    ○○取得；丁、Ｃ分歸上訴人李恒豐取得；戊、Ａ分歸上訴人戊○○○取得；己
    、Ｂ分歸上訴人甲○○○取得；庚分歸上訴人庚○○○取得；申、Ｄ分歸上訴人
    辛○○取得。
二、陳述：除與第一審及本院歷次前審判決記載相同者，茲引用之外，補稱：
（一）繫案台南縣永康市○○段六四七之一、六四七之七地號兩筆土地及另已經台南
      縣永康市公所征收完畢之同段六四七之六地號土地，係由原六四七地號土地分
      割而來，於被上訴人八十年四月十五日提起本案第一審訴訟時尚未經細部分割
      。鈞院前審審理時，台南縣永康地政事務所始通知「因辦理都市計劃公共設施
      逕為分割」，唯於鈞院前審審理時永康市公所函稱：「上項計劃道路本所目前
      尚無徵收開闢經費」，是時被上訴人認道路何時徵收尚未可知，在徵收前該公
      共設施用地共有人可繼續為原來之使用，若遭徵收亦可獲得建物補償，較能發
      揮土地之利用價值；因此主張合併分割。唯於鈞院前審審理時，該繫爭六四七
      之六地號土地業經永康市公所徵收且發放補償金完畢，其所有權歸屬於台南縣
      永康市公所，基於情事變更且一物一權原則，自以分別分割為適當。
（二）又依附卷繫案坐落永康市○○段六四七之一、六四七之七地號兩筆土地登記簿
      謄本所載可知：
  １、兩筆土地共有人不相同：上訴人庚○○○於六四七之七地號土地，已分別移轉
      予共有人丙○○、丁○○，其本身已沒有持分，另其原有六四七之一地號土地
      原有持分四二○○分之二二四部分，於八十八年三月八日贈與程玉龍，嗣程玉
      龍於八十八年八月廿一日出賣予陳清水，且登記完畢，而鈞院調查時，丙○○
      、丁○○、陳清水均表示願依民事訴訟法第二百五十四條規定承當訴訟。
  ２、共有人於兩筆土地之應有部分不盡相同：上訴人丙○○、丁○○於六四七之一
      地號上，其應有部分分別為四二○○分之五四二及四二○○分之六五七。
  ３、兩筆土地不相連接：六四七之六地號經永康市公所征收，目前為永康市公所所
      有。
  ４、丙１部分二四、七八平方公尺無法建築，但如果要賣給對造，還要經被上訴之
      理事會同意。
      故本件各共有人因應有部份所有權之移轉，顯不適合併分割。
（三）繫案兩筆土地既為不同共有人之數共有物，尚難視為同一共有物而予合併分割
      ，且我國民法關於共有物分割之效力係採移轉主義而非宣示主義，分割後，各
      分別共有人各以其應有部分互相移轉，而取得單獨所有權，各共有人對於其他
      共有人因分割而取得之物，按其應有部分，負與出賣人同一之擔保責任（民法
      第八百二十五條參照）。是則，數筆土地之共有人不同，若予合併分割，各共
      有人自無從於分割後取得非共有土地相互移轉之應有部分，對於其他共有人負
      擔保責任。本案為數筆土地之共有人不同，自不能視為同一共有物而予合併分
      割（最高法院六十九年台上字第二七三九號判決參照）。又共有人如非以成立
      一共同關係之意思而共有數宗土地者，應認其共有關係分別存在於每宗土地之
      上，除經全體共有人同意外，法院自不能任意予以合併分割，以符一物一權之
      原則。本件系爭二筆土地，其共有人並不相同，且應有部分亦不同，承當訴訟
      人陳清水於八十八年年八月二十一日僅取得上開六四七之一地號土地之持分，
      自無從認定陳清水係本於成立一共有關係之意思而共有系爭二筆土地。
（四）若採行上訴人主張之Ａ案，徒使辛部份（面積八平方公尺）再維持共有，顯非
      訴訟本意。又上訴人將酉、丙不相毗連之地，分歸被上訴人所有，將土地一分
      為二，顯不符合經濟效用原則，自非適宜。又被上訴人不同意少分土地而受金
      錢補償之分割方案。
三、證據：援用第一審及本院歷次前審所提之證據。
    理      由
一、本件為分割共有物之訴，其訴訟標的對於共同訴訟之全體共有人必須合一確定，
    故本件原審被告部分雖由乙○○、甲○○○提起上訴，然依民事訴訟法第五十六
    條第一項第一款前段「共同訴訟人中一人之行為有利益於共同訴訟人者，其效力
    及於全體」之規定，其上訴效力及於同造未提起上訴之戊○○○、庚○○○、丙
    ○○、丁○○、辛○○，爰併列為上訴人。又上訴人庚○○○經合法通知，於言
    詞辯論期日無正當理由不到場，核無民事訴訟法第三百八十六條各款所列情形，
    爰依被上訴人之聲請，由其一造辯論而為判決。再按「訴訟繫屬中為訴訟標的之
    法律關係，雖移轉於第三人，於訴訟無影響。但第三人如經兩造同意，得聲請代
    當事人承當訴訟。」「前項但書情形，僅他造不同意者，移轉之當事人或第三人
    得聲請法院以裁定許第三人承當訴訟。」，民事訴訟法第二百五十四條第一項、
    第二項定有明文，因此訴訟繫屬中為訴訟標的之法律關係移轉於第三人者，該第
    三人聲請代當事人承當訴訟，原則上應經兩造之同意，若一造同意一造不同意者
    ，僅有在本造同意而他造不同意之情況下，移轉之當事人或第三人始得聲請法院
    以裁定許第三人承當訴訟。查本件上訴人庚○○○於起訴後將坐落台南縣永康市
    ○○段第六四七之一號土地贈與於其夫程玉龍，程玉龍又於八十九年九月二十一
    日將其應有部分以買賣為由登記於訴外人陳清水；另六四七之七號土地共有人庚
    ○○○亦同將其應有部分贈與程玉龍，程玉龍於八十八年六月二十九日將該應有
    部分以買賣為原因登記於丙○○、丁○○各四千二百分之一百十二，雖陳清水、
    丙○○、丁○○等三人聲請代當事人承當訴訟，惟與庚○○○同造之上訴人乙○
    ○、甲○○○表示不同意，有其呈報狀附卷足稽，揆諸前開法文規定，陳清水等
    聲請代上訴人庚○○○承當本件訴訟，依法即不能准許，業經裁定駁回該聲請在
    案，是上訴人庚○○○於本件起訴後將系爭土地應有部分移轉於第三人，依前揭
    法文規定，仍不影響本件訴訟，均合先敘明。
二、按各共有人除因物之使用目的不能分割，或契約訂有不分割之期限者外，得隨時
    請求分割共有物，民法第八百二十三條第一項定有明文。本件被上訴人主張：坐
    落台南縣永康市○○段原第六四七之一號、建、面積○‧○九○四公頃土地，為
    兩造共有；嗣於八十年九月十二日，因辦理公共設施，而逕予分割為同段第六四
    七之一號、建、面積○‧○四○○公頃，同段第六四七之六號、建、面積○‧○
    二一四公頃（此部分已於本院前審駁回分割請求確定在案），同段第六四七之七
    號、建、面積○‧○二九○公頃三筆，其中第六四七之六號土地，為都市○○道
    路用地，目前經台南縣永康市公所徵收完畢，並公告領取補償金，另二筆土地之
    共有人應有部分均為：被上訴人四二分之十五，上訴人乙○○四二○○分之三八
    二，甲○○○四二○分之三八，戊○○○四二○分之四○，辛○○四二○○分之
    二二四、庚○○○四二○○分之二二四、丙○○四二○○分之五四五、丁○○四
    二○○分之五四五，兩造並無不分割之特約，復無法協議分割，而系爭二筆土地
    又無因使用目的有不能分割之情形等情，業據其提出土地登記簿謄本、使用分區
    證明書、地籍圖謄本等為證，且為對造所不爭執，自堪信為實在，被上訴人本於
    共有人之身分，訴請裁判分割系爭二筆共有土地，自屬有據，應予准許。
三、次查上開系爭二筆共有土地，與業經徵收之同段六四七之六號土地（已非兩造所
    有，並已經本院前審駁回該部分之分割請求確定在案，見本院八十六年度上更（
    三）字第六六號判決、最高法院八十七年度台上字第二三三四號判決），原同為
    一筆即系爭六四七之一地號土地，嗣因於八十年九月十二日辦理公共設施，而逕
    為分割，使成為三筆土地等情，有台南縣永康市公所八十所建字第一八三六三號
    、第二三四四六號、二五四七二號及台南縣永康地政事務所八十所二字第二五七
    二號函附卷足憑（見原審卷第五十八頁以下），足見兩造就系爭六四七之一、六
    四七之七號土地，原即以一共有之意思保持共有，若非部分徵收，原應合併分割
    ，又系爭二筆共有土地之共有人及其應有部分均相同，其中共有人庚○○○雖將
    其應有部分輾轉移轉予丙○○、丁○○、陳清水等三人，惟因陳清水等人聲請代
    庚○○○承當訴訟，不為同造之共有人同意，已由本院駁回彼等之聲請在案，該
    部分之共有人仍為庚○○○，已如前述，其共有人及應有部分並無變動，被上訴
    人主張系爭二筆土地之共有人及應有部分均不相同，尚與事實不符，其進而抗辯
    系爭二筆土地不得合併分割，即非可取。
四、再系爭六四七之一、六四七之七地號等二筆共有土地為梯形東西走向，中間為經
    徵收之道路，南臨二十四公尺寬之台南縣永康市○○○路，西為同段六四六之一
    二地號巷道，交通狀況甚佳，現被上訴人佔用六四七之一號土地東側供作農會倉
    庫廣場及停車場；上訴人庚○○○、辛○○，則佔用第六四七之一號地西側，蓋
    有鐵架烤漆板造建屋，供作店舖使用，上訴人戊○○○在六四七之七號地東側，
    建有加強磚造鐵架石棉瓦一棟，上訴人丁○○、丙○○，分別在六四七之七號土
    地上之其餘部分，蓋有加強磚造鐵架烤漆石棉瓦房屋各一棟，亦供為店舖使用（
    上訴人乙○○、甲○○○，原分別在六四七之六號土地蓋有加強磚造鐵架石棉瓦
    房屋各一棟，亦因徵收而拆除），凡此業經原審法院勘驗現場屬實，製有勘驗筆
    錄足憑，並有原審法院囑託台南縣永康地政事務所勘測之現場實測圖（見原審卷
    第一百頁）附卷可稽。本院審酌：(1)系爭二筆土地，既為東西狹長梯形狀，且南
    臨大路，自應以南北向分割，使分割後土地能供為店舖基地使用，較為適當。
    (2)各共有人於系爭土地上既多占有部分土地使用多時，為免分割後相互間之變動
    過大，應以各共有人現占有位置為分割，損害較小。(3)各共有人均表明分足土地
    ，不願接受金錢補償，尤以被上訴人以其出售土地應經理事會同意為由，拒絕上
    訴人甲○○○等人之補償方案，彼等意願應予尊重。(4)上訴人庚○○○已將其於
    系爭共有土地之應有部分輾轉出售予上訴人丙○○、丁○○及訴外人陳清水等人
    ，其分得位置，除陳清水外，應分別與上訴人丙○○、丁○○原應取得位置毗鄰
    ，以維土地之最大利用。(5)除被上訴人之應有部分較多，可分得較大面積之土地
    ，考量其他共有人之使用位置，允許分得二塊土地外，其餘共有人因受所分得土
    地面積之限制，以每人單獨取得一完整土地為原則。(6)六四七之六地號土地西側
    如第一審卷第九十九頁以下實測圖所示癸部分八平方公尺土地，與相鄰之六四六
    之十二地號土地同為六二一巷巷道，屬既成巷道，有永康市公所八十五年五月二
    十七日函可稽（見本院更(二)卷第九十四頁），此部分土地依其使用目的而有不能
    分割之情形，自應由全體共有人仍保持共有。(7)被上訴人及上訴人丙○○、丁○
    ○主張依台南縣永康地政事務所八十九年八月三日複丈成果圖之Ｃ案，係將系爭
    兩筆共有土地依個人應有部分比例而各別分割，致除被上訴人以外，各共有人所
    分得之土地均極為狹小，多成為畸零地，不利於土地之最大效用。(8)上訴人甲○
    ○○、李恒豐所主張之分割方案（即依附圖Ａ案之方法分割，惟其中丙１部分二
    四．七八平方公尺土地分歸戊○○○所有，由戊○○○給付被上訴人相當之土地
    補償金），因與共有人間分足土地，不接受金錢補償之原則有違，亦非所宜等情
    。認本件兩造共有之系爭二筆土地，應以如附圖Ａ案所示之方法分割，即其中編
    號甲部分、面積○‧○○八八四九公頃分歸上訴人丙○○所有；編號乙部分、面
    積○‧○○八八四九公頃分歸上訴人丁○○所有；編號甲１部份、面積○．○○
    ○七六四公頃，編號乙１部分、面積○‧○○○七六四公頃，及編號庚部分、面
    積○‧○○二一○九公頃均分歸上訴人庚○○○所有；編號丙部分、面積○‧○
    ○六四九六公頃分歸上訴人戊○○○所有；編號丁部分、面積○‧○○三六三七
    公頃分歸上訴人辛○○所有；編號戊部分、面積○‧○○六一七一公頃分歸上訴
    人甲○○○所有；編號己部分、面積○‧○○六二○三公頃分歸上訴人李恒豐所
    有；編號酉部分、面積○‧○二一八八○公頃，及編號丙１部分、面積○‧○○
    二四七八公頃均分歸被上訴人台南縣永康市農會所有；編號辛部分、面積○‧○
    ○○八公頃，為道路用地，由兩造按權利範圍欄內應有部分比例保持共有。被上
    訴人雖以其依該方案所分得之酉、丙１二地不相毗連，不符經濟效益，丙１部分
    為畸零地，不利建築等語，認非理想方案，惟依被上訴人本身所提出之台南縣永
    康地政事務所八十九年八月三日複丈成果圖之Ｃ案（見本院八十七年度上更(四)第
    一一二號民事判決書附圖Ｃ案），亦將全體共有人之土地分為二塊，且不相毗連
    ，多為畸零地，堪認被上訴人原亦可接受分得二不相毗連土地之方案，且被上訴
    人之所以分得二塊土地，如前所述，係考量其他共有人之使用位置，及被上訴人
    應有部分較多，可分得較大面積之土地所致，且該丙１土地雙面臨馬路（六四七
    之六地號被徵收為巷道及南臨中山南路，俗稱三角窗），其經濟效益顯較其他僅
    單面臨馬路之地為高，日後與他共有人之土地合併規劃使用時當可因其地利而獲
    致較大之利益，利益權衡，尚非絕對不利於被上訴人，又依台灣省畸零地使用規
    則第十一條第一項「畸零地非與相鄰之唯一土地合併，無法建築使用時，該相鄰
    之土地非經留出合併所必須之土地，不得建築，但留出後所餘之土地成為畸零地
    時，應全部合併使用。」之規定，因該丙１之畸零地上並無被上訴人所有之建築
    物，將來仍可與丙地合併使用，丙地將來欲重新建築時，也必須預先留有供丙１
    將來可合併建築之地，若雙方就合併使用之方法無法達成協議者，尚可依同規則
    第十三條規定由縣市政府予以調處，合併建築或公開議價互為買賣；又如調處不
    成立，依同規則第十四條規定，鄰地所有人得依建築法第四十五條規定預繳承買
    價款申請徵收，故不影響丙１所示土地應有之經濟價值，及日後供做建築使用之
    目的，本院衡量被上訴人已於系爭土地之東側分得一面積達二一八．八平方公尺
    之完整土地（即附圖Ａ案酉部分）可為最大利用，丙１土地又為兩面臨路之角地
    ，可與相鄰土地合併建築使用，該方案應無單獨不利於被上訴人之情事，所為質
    疑，尚非有理。
五、本院審酌各共有人之應有部分多寡、面積、使用現況、分割後之整體利用、未來
    通行、建築之問題、各共有人間之意願、公平均衡原則，土地經濟效用與共有人
    所生利益及所受損害，本件系爭土地應依如附圖Ａ案所示之方法分割，即其中編
    號甲部分、面積○‧○○八八四九公頃，由上訴人丙○○取得；編號乙部分、面
    積○‧○○八八四九公頃，由上訴人丁○○取得；編號甲１部份、面積○、○○
    ○七六四公頃、編號乙１部分、面積○‧○○○七六四公頃，及編號庚部分、面
    積○‧○○二一○九公頃，均由上訴人庚○○○取得；編號丙部分、面積○‧○
    ○六四九六公頃，由上訴人戊○○○取得；編號丁部分、面積○‧○○三六三七
    公頃，由上訴人辛○○取得；編號戊部分、面積○‧○○六一七一公頃，由上訴
    人甲○○○取得；編號己部分、面積○‧○○六二○三公頃，由上訴人李恒豐取
    得；編號庚部分、面積○‧○○二一○九公頃，由上訴人庚○○○取得；編號酉
    部分、面積○‧○二一八八○公頃、及編號丙１部分、面積○‧○○二四七八公
    頃，均由被上訴人台南縣永康市農會取得，編號辛部分、面積○‧○○○八公頃
    由兩造共同取得，按附圖Ａ案原權利範圍欄內應有部分比例保持共有作為道路用
    地。原判決除確定部分外，就系爭六四七之一六四七之七地號土地所採取之合併
    分割方案，尚非適當，上訴意旨指摘原判決不當，求為廢棄改判，非無理由，自
    應由本院予以廢棄改判如主文第二項所示。
六、本件係因分割共有物而涉訟，兩造之行為可認按當時之訴訟程度為伸張或防禦權
    利所必要，故由勝訴之一方亦負擔一部訴訟費用，爰依兩造共有土地之原應有部
    分比例，定其訴訟費用之負擔如主文第三項所示。至於兩造其餘攻擊防禦方法及
    所提出之各項證據資料，經審酌後，因與本件判決之基礎無涉，且不影響本件分
    割方法之採行，爰未予一一論述，僅末此敘明。
七、據上論結，本件上訴為有理由，依民事訴訟法第四百五十條、第七十八條、第八
    十一條第二款、第八十五條第一項但書、第四百六十三條、第三百八十五條第一
    項前段，判決如主文。
中      華      民      國    九十      年     十一     月    二十      日
                                        臺灣高等法院臺南分院民事第二庭
~B1審判長法官
~B2      法官
~B3      法官
右為正本係照原本作成。
如對本判決上訴，須於判決送達後二十日內向本院提出上訴狀，其未表明上訴理由者
，應於上訴後二十日內向本院提出上訴理由書。
中      華      民      國    九十      年     十一     月    二十一    日
~B法院書記官  謝淑玉


司法院資訊處製作；財團法人民間司法改革基金會備份。
